臺灣高雄地方法院刑事判決　　　　　　　 96年度訴字第694號
公　訴　人　臺灣高雄地方法院檢察署檢察官
被　　　告　壬○○
　　　　　　戊○○
共　　　同　吳剛魁律師
選任辯護人
上列被告等因妨害自由案件，經檢察官提起公訴（95年度偵字第
22332號），本院判決如下：
    主  文
壬○○共同以非法方法剝奪人之行動自由，處有期徒刑肆月，如
易科罰金，以新臺幣壹仟元折算壹日。扣案鋁棒壹支沒收之。
戊○○共同以非法方法剝奪人之行動自由，處有期徒刑肆月，如
易科罰金，以新臺幣壹仟元折算壹日。扣案鋁棒壹支沒收之。
    事  實
一、壬○○（重利部份另經臺灣高雄地方法院檢察署檢察官為不
    起訴處分）、戊○○因與庚○○有借貸關係，為催討債務，
    遂夥同數名姓名不詳之成年男子，共同基於剝奪他人行動自
    由之犯意聯絡，於95年8 月11日上午8 時許，由壬○○駕駛
    其妹所有之車號7268-XC 號自小客車附載戊○○，共同至高
    雄縣仁武鄉○○路255 號庚○○任職之明駿行物流公司前廣
    場，由戊○○持其所有鋁製球棒1 支下車，偕同一不詳男子
    進入該公司D 棟辦公室內找尋庚○○，見庚○○後即由戊○○以揮舞球棒及揮拳毆打庚○○肩膀、背部之方式恫嚇之，
    致庚○○肩、背部均受有瘀傷（傷害部份未據告訴），庚○○為恐事態擴大波及公司之其他同事，遂請戊○○及該名男
    子外出商談。未料，庚○○甫步出公司，戊○○即以行動電
    話聯絡壬○○將小客車駛來，並與約4 、5 名不詳男子合力
    強押庚○○上車，拉扯中並致庚○○摔傷，庚○○雖以抵住
    小客車車身之方式奮力反抗，仍遭戊○○強拉入車內，並由
    壬○○駕車先後搭載庚○○至壬○○位於高雄縣仁武鄉後港
    巷95之5 號工廠，及戊○○位於高雄縣鳥松鄉○○路橫巷1
    號住處商討兩人與庚○○間之債務問題。嗣因明駿行物流公
    司負責人丙○○目擊前開庚○○遭拉扯上車之過程報警處理
    ，經警循線通知車主查獲庚○○所在，並要求壬○○等三人
    同至高雄縣政府警察局仁武分局仁武派出所接受偵訊，庚○○始於同日上午11時許遭到釋放。
二、案經庚○○訴由高雄縣政府警察局仁武分局報告臺灣高雄地
    方法院檢察署檢察官偵辦起訴。
    理  由
壹、有關證據能力之說明：
一、按被告以外之人於偵查中向檢察官所為陳述，除顯有不可信
    之情況者外，得為證據，刑事訴訟法第159 條之1 第2 項定
    有明文。偵查中對被告以外之人所為之偵查筆錄，或被告以
    外之人向檢察官所提之書面陳述，性質上均屬傳聞證據。惟
    現階段刑事訴訟法規定檢察官代表國家偵查犯罪、實施公訴
    ，依法其有訊問被告、證人及鑑定人之權，證人、鑑定人且
    須具結，而實務運作時，檢察官偵查中向被告以外之人所取
    得之陳述，原則上均能遵守法律規定，不致違法取供，其可
    信度極高，自得為證據。本件證人庚○○、丙○○、證人即
    員警王昱勛於檢察官偵查中所為之證述，性質上雖屬傳聞證
    據，惟係偵查中向檢察官所為之證述，並經具結，且無顯有
    不可信之情況，自具有證據能力。
二、另本件高雄市立婦幼綜合醫院出具之診斷證明書，為負責為
    告訴人庚○○診斷傷勢之醫師，依其所見所為之證明文書，
    核其性質乃屬被告以外之人於審判外之書面陳述，依刑事訴
    訟法第159 條第1 項之規定，不具證據能力。而該診斷書性
    質上雖為從事業務之人於業務上所製作之證明文書，但既為
    針對本案個案作成，即與刑事訴訟法第159 條之4 第2 款所
    示，乃通常業務過程不間斷、有規律而準確之記載，且有其
    他業務人員足以校對其正確性，無預見日後可能會被提供作
    為證據之偽造動機之例行性業務文書有間，故非屬於刑事訴
    訟法第159 條之4 第2 款所謂得成為傳聞例外之業務文書，
    不能依此規定取得證據能力。且辯護人復已表示不同意該診
    斷證明書之證據能力，是該診斷證明書應無證據能力。惟按
    對法院函查事項之覆函，是否屬傳聞證據或有刑事訴訟法第
    159 條之4 傳聞法則例外規定之適用，應視個別函覆內容、
    性質、署名人是否為承辦人等具體情形個別認定之（92年8
    月刑事訴訟新制法律問題研討會提案臺灣高等法院高雄分院
    研討意見），本院依職權函詢高雄市立聯合醫院之函覆，係
    回應辯護人針對告訴人案發時所受傷勢係新傷或舊傷之質疑
    ，函請告訴人當時就診醫院之診斷醫師依其專業判斷說明，
    依上開說明，應符合刑事訴訟法傳聞法則之例外而有證據能
    力，附此敘明。
三、再按被告以外之人於審判外之言詞或書面陳述，除法律有規
    定者外，不得作為證據，刑事訴訟法第159 條第1 項定有明
    文。然被告以外之人於審判外之陳述，雖不符前4 條之規定
    ，而經當事人於審判程序同意作為證據，法院審酌該言詞陳
    述或書面陳述作成時之情況，認為適當者，亦得為證據。當
    事人、代理人或辯護人於法院調查證據時，知有第159 條第
    1 項不得為證據之情形，而未於言詞辯論終結前聲明異議者
    ，視為有前項之同意，刑事訴訟法第159 條之5 亦定有明文
    。本件扣押筆錄、扣押物品目錄表、告訴人庚○○簽發之支
    票及退票理由單、通聯紀錄表等件雖均屬審判外之書面陳述
    ，惟被告、辯護人及檢察官於本院準備程序時均對前揭證據
    之證據能力表示無意見，亦未於言詞辯論終結前聲明異議，
    本院審酌上開書面陳述作成時之情況，核無違法取證或其他
    瑕疵，認為以之作為證據為適當，上開證據資料，自得作為
    證據。至證人己○○、辛○○、沈效康警詢之證述，辯護人
    依傳聞法則之規定主張無證據能力，本院爰不援引為本案判
    決之依據，附此敘明。
貳、實體部分：
一、訊據被告壬○○、戊○○均坦承有於前揭時日一同前往告訴
    人庚○○任職之明駿行物流公司前廣場，並偕同告訴人先後
    至被告壬○○位於高雄縣仁武鄉後港巷95之5 號工廠及戊○○位於高雄縣鳥松鄉○○路橫巷1 號住處內商討債務問題，
    惟均矢口否認有何妨害自由犯行；被告壬○○辯稱，其腿有
    殘疾，並未妨害告訴人自由，亦無看到被告戊○○拿球棒云
    云；被告戊○○辯稱，當時其係搭乘被告壬○○駕駛之自小
    客車前往明駿行物流公司，身上攜帶球棒係因下車後看到狗
    ，並未妨害告訴人之自由；辯護人則以告訴人係自願與被告
    2 人前往前揭地點商討債務問題，被告戊○○甚曾借予被害
    人行動電話使其得以向明駿行物流公司報平安等語為被告2
    人辯護。惟查：
    (一)被告2 人確有因與告訴人庚○○間之債務問題，夥同一群
    姓名不詳之成年男子前往告訴人庚○○任職之明駿行物流公
    司，由被告壬○○駕駛自小客車在公司外等候，由被告戊○○偕同一不詳男子，持鋁製球棒1 支進入該公司，見告訴人
    後便以揮舞球棒及揮拳毆打告訴人肩膀、背部之方式恫嚇之
    ，並強押告訴人上車，由被告壬○○先後開車載往前揭2 地
    點商討債務各情，業經證人即告訴人庚○○於本院審理中證
    述明確（見本院卷第79至89頁），就其所述遭被告戊○○及
    數名不詳成年男子強押上車乙節，核亦與證人即明駿行物流
    公司負責人丙○○於偵、審程序中之證述相符（見偵卷第60
    頁、本院卷第90至92頁），並有高雄縣政府警察局仁武分局
    扣押筆錄、扣押物品目錄表各1 份、告訴人簽發之支票及退
    票理由單25紙、高雄市立聯合醫院96年4 月24日高市聯醫病
    字第09 60002360 號函1 紙在卷可參（見偵卷第31至34頁、
    第36至40頁）及鋁製球棒1 支扣案。參以被告壬○○於警詢
    中亦供承，謂與被告戊○○共同乘坐7268-XC 自小客車前往
    告訴人任職之明駿行物流公司向告訴人要錢，當時其坐在車
    內沒有出來，係被告戊○○與告訴人在現場談判不成而發生
    拉扯，鋁製球棒係被告戊○○的，也是被告戊○○拿出來的
    （見偵卷第6 至7 頁）；被告戊○○於警詢中亦稱，謂其拿
    鋁製球棒出來是為了嚇唬告訴人（見偵卷第15頁），是堪認
    被告2 人確有為催討債務，共同基於妨害告訴人自由之犯意
    聯絡，由被告壬○○駕車、被告戊○○偕同數名不詳成年男
    子持鋁製球棒恫嚇被害人，並強押告訴人上車而為妨害告訴
    人自由之行為。被告戊○○於本院審理中復翻異前詞否認該
    球棒為其所有，並辯稱係為揮趕廣場上之野狗始攜帶球棒下
    車云云，惟不僅與被告壬○○之供詞不合，且亦未就前後所
    述不同之處提出合理解釋，故堪認其於本院審理中所辯，應
    係臨訟卸責之詞，並不足採。
    (二)至辯護人雖以告訴人證稱其上車時有跌倒且是被告戊○○
    自另一個車門將其拉進去等語，與證人丙○○之證詞不一致
    ，而認告訴人之證詞並不足採。惟告訴人與證人丙○○就案
    發當日告訴人係遭被告戊○○及數名不詳成年男子強押上車
    ，當時尚有頂住小客車予以反抗等重要情節均為一致之證述
    ，況案發後迄本院審理已相隔數月，且告訴人遭押上車當時
    現場除被告戊○○外，尚圍繞數名不詳男子，且事發突然而
    情形急迫，不論是告訴人抑或證人丙○○在現場勢必甚為慌
    亂、恐懼，事後回想就案發細節部分如有些微出入，尚未與
    常情相違，參以證人丙○○亦證稱其視線被公司前一部貨車
    擋到，之後聽到被告與告訴人爭執的聲音往前走，才看到最
    後一幕（見本院卷第92頁），足認證人丙○○並非自始至終
    完全目睹本件事發經過，其未目擊告訴人於遭推擠上車之過
    程中曾經跌倒一情，亦非無可能，當不得以證人丙○○之證
    詞與被害人有些微之出入，即逕認告訴人之證詞不足採憑。
    (三)又辯護人以被告2 人以小客車搭載告訴人前往上揭2 地點
    談判時，被告戊○○尚借予告訴人行動電話供其向明駿行物
    流公司報平安，若告訴人果有受到脅迫，大可在電話中向公
    司人員求援，且告訴人隨同被告2 人至被告壬○○之工廠、
    被告戊○○之住處及於派出所製作筆錄時，均神情自若且談
    笑風生，於派出所製作筆錄後，同日晚上復隻身前往被告戊○○住處商談債務，並簽具自願書1 紙，足見被告2 人當日
    早上並無脅迫告訴人之情事，否則告訴人豈有在當日晚上自
    願再度前往被告戊○○住處商討債務之理等語為被告2 人辯
    護。惟：
    1.刑法第302 條之妨害自由罪之構成，僅須以私行拘禁或其
      他方法，剝奪人之行動自由即足夠成，在對於告訴人身體
      或心理上之壓制，不以達至使不能抗拒之程度為限，先予
      敘明。又依社會通常經驗，告訴人於突然遭被告戊○○以
      鋁製球棒毆打，復為被告戊○○夥同數名不詳男子強押上
      車，均能感受危害迫在眉睫，因而心生恐懼。事後商談債
      務所處地點，又分別為被告壬○○之工廠及被告戊○○之
      住處，均處於被告2 人實力控制之下，其先前恐懼之心理
      狀態並未獲得抒解，僅能利用前與被告2 人之朋友關係，
      以假意配合之姿，伺機尋求脫困之機會，此參見證人即警
      員王昱勛證稱，謂（在派出所接受詢問時）告訴人及被告
      2 人好像有認識，告訴人態度不會驚恐，被告2 人也是以
      平常態度與其交談，但其製作告訴人筆錄時告訴人私下向
      其說係遭被告2 人架走，被告2 人在場不敢講那麼多等語
      （見偵卷第67頁）益明，是當不得以證人甲○○、丁○○
      證稱告訴人在被告壬○○之工廠及被告趙文原住處商談債
      務問題時神色自若，遽認被告2 人並未妨害告訴人之自由
      甚明。
    2.又被告戊○○縱借予行動電話讓告訴人有向明駿行物流公
      司報平安之機會，惟由於其等係自該公司前將告訴人架走
      ，故出借行動電話予告訴人報平安，亦可避免丙○○報警
      以致事態擴大之效益，而告訴人處於被告2 人實力支配，
      並受其等監控之下撥打電話回公司，因畏懼當不敢出聲求
      援；另告訴人前與被告2 人係在94年10月認識，為以借貸
      為基礎之朋友關係，業經告訴人於本院審理中證述明確（
      見本院卷第90頁），亦為被告2 人所不否認，則被告2 人
      對於告訴人之身分資料勢必知之甚稔，佐以告訴人確實有
      積欠被告等人債務，而被告等亦有非理性之暴力討債行為
      ，自令告訴人恐懼其等為催討債務有進一步傷害家人、幼
      兒之可能性，是告訴人於本院審理中證稱，其並非存心躲
      被告2 人之債，被告戊○○要求離開警察局後要去戊○○
      住處一趟，其不去又很怕被告等人再來找，其小孩還很小
      等語，尚值採信，是辯護人前揭所辯均不足以為被告2 人
      未妨害告訴人自由之有利認定。
    (四)末按共同實施犯罪行為之人，在合同意思範圍以內，各自
    分擔犯罪行為之一部，相互利用他人之行為，以達其犯罪之
    目的者，即應對於全部所發生之結果，共同負責。是本件被
    告壬○○、戊○○及數名不詳姓名之成年男子共同基於妨害
    自由之犯意聯絡，由被告壬○○駕車，而由被告戊○○持鋁
    製球棒恫嚇、毆打告訴人，並偕同不詳男子強押告訴人上車
    ，其等就本件妨害自由之犯行，均各自有其分工，顯見其等
    均相互利用他人之行為，以達其等妨害告訴人自由以催討債
    務之目的，是被告壬○○提出診斷證明及病歷紀錄，辯稱其
    腿有殘疾，並未妨害告訴人自由云云，亦不足採。綜上所述
    ，被告2 人夥同不詳成年男子以持鋁製球棒毆打並強押告訴
    人上車之方式，先後載往被告2 人之工廠及住處商討債務，
    已對告訴人之身心形成壓制而剝奪告訴人之行動自由，至為
    灼然。本件事證明確，被告2 人犯行均堪認定，應予依法論
    科。
二、核被告壬○○、戊○○所為，均係犯刑法第302 條妨害自由
    罪，而刑法第302 條第1 項及第304 條第1 項之罪所保護之
    法益均為人之行動自由，罪質相同，而第302 條第1 項之法
    定刑較同法第304 條第1 項之罪為重，且處罰之範圍包括私
    行拘禁及其他非法方法剝奪人之行動自由，所謂非法方法包
    括強暴、脅迫、恐嚇等情事在內。故本件被告2 人，共同基
    於妨害自由之犯意聯絡，以強暴之手段剝奪告訴人之行動自
    由，自係包含於妨害行動自由之同一犯意中接續實施，雖合
    於刑法第304 條第1 項以強暴使人行無義務之事之犯罪構成
    要件，但應視為係以非法方法剝奪行動自由之部分行為，合
    併成為一個以非法方法剝奪人之行動自由罪，即祇成立實質
    上之一罪，應逕依刑法第302 條第1 項論處，併此敘明。被
    告2 人基於為自己犯罪之意思，與姓名年籍不詳之數名成年
    男子共同謀議，並與之共同實施傷害、強暴行為以妨害告訴
    人行動自由，為共同正犯。爰審酌被告2 人與告訴人間固有
    債權債務關係，然不依正當法律程序催討債務，竟夥同他人
    以傷害、強暴方式剝奪告訴人之行動自由達2 小時餘，危害
    非輕，事後復虛詞狡飾否認犯行，未見悔意，實應重懲；惟
    念及被告2 人係因告訴人未能提出清償債務之方案，唯恐求
    償無門，情急之下思慮不週而為此犯行，其等犯罪動機與目
    的尚非至劣等一切情狀，分別量處如主文所示之刑，並參酌
    被告壬○○、戊○○之職業均為工、家庭經濟狀況均為小康
    等情狀（此參見警卷調查筆錄受詢問人欄即明），諭知如主
    文所示之易科罰金折算標準，以資懲儆。至扣案鋁製球棒1
    支，為被告戊○○所有，供恫嚇告訴人之用一情，業經被告
    戊○○於警詢中供承明確（見偵卷第15頁），基於共犯連帶
    責任原則，爰依刑法第38條第1 項第2 款之規定，分別於被
    告壬○○、戊○○罪刑項下，為沒收之宣告。
據上論斷，應依刑事訴訟法第299 條第1 項前段，刑法第28條、
第302 條第1 項後段、第41條第1 項前段、第38條第1 項第2 款
，刑法施行法第1條之1，判決如主文。
本案經檢察官乙○○到庭執行職務。
中　　華　　民　　國　　96　　年　　6　 　月　　14　　日
                  刑事第六庭    審判長法　官   曾逸誠
                                      法  官   李  蓓
                                      法  官   王  琁
上正本證明與原本無異
如不服本判決，應於判決送達後10日內，向本院提出上訴狀。
中　　華　　民　　國　　96　　年　　6 　　月　　14　　日
                                      書記官   黃國忠
附錄本案論罪科刑法條全文：
中華民國刑法第302條
（剝奪他人行動自由罪）
私行拘禁或以其他非法方法，剝奪人之行動自由者，處 5 年以下
有期徒刑、拘役或 3 百元以下罰金。
因而致人於死者，處無期徒刑或 7 年以上有期徒刑，致重傷者，
處 3 年以上 10 年以下有期徒刑。
第 1 項之未遂犯罰之。
